臺灣高等法院臺南分院民事判決　　94年度上易字第102號
上　訴　人　台鋼機械股份有限公司
法定代理人　甲○○
訴訟代理人　陳中堅　律師
複代理人　　徐美玉　律師
被 上 訴人　吉有營造有限公司
法定代理人　乙○○
訴訟代理人　張格明　律師
上列當事人間請求損害賠償事件，上訴人對於中華民國九十四年
五月十日台灣雲林地方法院第一審判決（民國九十四年度訴字第
六五號）提起上訴，本院於民國九十四年七月十二日言詞辯論終
結後，判決如下：
    主  文
上訴駁回。
第二審訴訟費用由上訴人負擔。
    事  實
甲、上訴人方面：
一、聲明：求為判決：(一)原判決廢棄。(二)廢棄部分，被上訴人在
    第一審之訴及假執行之聲請均駁回。(三)第一、二審訴訟費用
    ，由被上訴人負擔。
二、陳述：除與原判決記載相同者，茲引用之外，補稱：
    (一)按契約當事人之一方遲延給付者，他方當事人得訂相當期
      限催告其履行，如於期限內不履行，得解除契約，民法第
      二百五十四條雖有明文。然契約當事人催告他方履行給付
      義務，所定履行之期限，如顯非相當，自不能藉此而謂契
      約業已合法解除，最高法院民國（下同）三十八年度台上
      字第三十五號著有判例。本件被上訴人所訂購之「泥水加
      壓推進機油壓驅動式口徑700m/m」之製作過程相當繁複，
      且附屬品多達二十一項，故被上訴人催告函所定之期限僅
      三日，顯非相當，依上開判例意旨，系爭契約並未合法解
      除。從而，被上訴人主張已解除買賣契約，自屬無理由。
    (二)再者，本件上開買賣標的之製程需費時一百三十日，亦為
      被上訴人所明知，而被上訴人於訂約時所付定金新台幣 (
      下同）一百萬元並非現金，而係發票日為九十三年八月十
      五日之支票，如以該發票日九十三年八月十五日起算，則
      一百三十日之工期需至九十三年十二月二十五日方能製造
      完成，故上訴人既於九十三年十二月二十二日即已發函請
      求被上訴人前來辦理交貨手續，則於理尚難謂有任何遲延
      之情形。縱認上訴人之交貨日期若依契約之約定乃稍有遲
      延，惟上開機械乃因應被上訴人之需求所個別訂製之特殊
      規格產品，如被上訴人拒絕受領，不啻對上訴人不公平，
      更使上訴人遭受莫大損害。且被上訴人向上訴人訂購上開
      機械，係因其承攬「內政部營建署中區工程處，彰化第二
      工務所之二林鎮○○○○道系統照西路、文光街Ｍ幹管工
      程」，而據上訴人所悉，上開工程於上訴人提出給付時，
      乃尚未完工，由此可知上訴人遲延後之給付，對被上訴人
      並非無利益可言。又被上訴人於九十三年十二月十四日逕
      自與訴案外人楠梓工程有限公司簽訂同型「泥水加壓推進
      器」買賣合約，而依該約內容之交貨期限為九十三年十二
      月二十九日，則被上訴人捨上訴人在前即九十三年十二月
      二十二日之給付，反受領訴案外人在後即九十三年十二月
      二十九日之給付，實有權利濫用並違反誠實信用方法之情
      形。職是，上訴人行使解除權應不生契約解除之效果。
三、證據：援用第一審所提證據。
乙、被上訴人方面：
一、聲明：求為判決：(一)上訴駁回。(二)第一、二審訴訟費用由上
    訴人負擔。
二、陳述：除與原判決記載相同者，茲引用之外，補稱：
    (一)固然被上訴人催告上訴人履約之期限為三日，惟兩造契約
      所約定交貨日期原為九十三年十一月三十日，而被上訴人
      於九十三年十二月六日催告履約時，實已經過六天期限，
      又自催告至上訴人於九十三年十二月十五日收受被上訴人
      之解約通知時，再經過九天期限；從而，自約定交貨日期
      起共逾十五天，此事實為兩造所不爭執，亦有原審筆錄記
      明在案。職是，縱催告履約期間不相當，然自催告至解約
      之期間也已相當，故解除契約自為合法並生效。上訴人於
      解約後七天始表示要交貨，被上訴人自無受領義務。關於
      催告限期履約之期限縱不相當，但自催告至解除契約已相
      當者，解除權人仍得合法解除契約，有最高法院八十年度
      台上字第二六五九號判決、八十八年度台上字第二四九四
      號判決可參。
    (二)雖上訴人主張支票一個月後始兌現，是交貨期限自得延後
      云云，然上訴人既與被上訴人約定交貨日期為九十三年十
      一月三十日，且同意收受發票日為一個月後之支票，並未
      曾於契約中表明保留或待支票兌現後始動工製造，則上訴
      人以單方意思變更交貨期限，顯屬無據。況被上訴人於締
      約時，對於上訴人須待支票兌現始動工之情，完全無所知
      悉，亦未受此項告知，故上訴人所言堪屬卸責之詞。
    (三)按依土木工程之一般商業慣例，如有關機器未能如期交付
      ，將導致工期延誤並受業主罰款，此乃兩造所明知之常識
      ，則交貨日期定為契約之要素即為本契約之重要內容，故
      上訴人自九十三年十二月一日起即負遲延責任，並導致被
      上訴人所承攬之工程受業主按日罰款並遲延完工，且本件
      買賣標的物為動產，依法被上訴人自得解除契約，並無顯
      失公平之情形。又因上訴人未如期交貨，致被上訴人解約
      後須旋即另購機器以履行業主之工程，以免遭受高額違約
      罰款並影響將來參與公共工程之投標資格，而上訴人所製
      作之機器卻仍具財產價值而得轉賣他人，顯見上訴人違反
      誠信原則未依約履行影響被上訴人權益甚明，尚難謂被上
      訴人解約係違反誠信原則。從而，被上訴人既已合法解除
      契約，上訴人自應返還所受領之定金。
三、證據：除援用第一審所提證據外，並提出最高法院八十年度
    台上字第二六五九號、八十八年度台上字第二四九四號等民
    事判決影本各乙份為證。
    理  由
一、本件被上訴人起訴主張：其因承攬內政部營建署中區工程處
    彰化第二公務所之「二林鎮○○○○道系統照西路、文光街
    Ｍ幹管工程」，故於九十三年七月二十日向上訴人訂購「泥
    水加壓推進機油壓驅動式口徑700m/m」一組，總價五百四十
    萬元，雙方約明同年十一月三十日前交貨，簽約時其並預付
    定金一百萬元予上訴人，詎上訴人無法按期交付上開器械，
    經其於同年十二月六日以存證信函催告上訴人履行，未獲置
    理，其又於同年月十四日再以存證信函解除雙方買賣契約。
    爰依民法第二百五十九條第二款規定，本於契約解除後回復
    原狀之法律關係，求為判命(1)上訴人應給付被上訴人一百萬
    元，及自起訴狀繕本送達翌日起至清償日止，按年利率百分
    之五計算之利息。(2)願供擔保請准為假執行之宣告之判決等
    語。
二、上訴人則以：被上訴人所訂購之泥水加壓推進機械，製程需
    時一百三十日，但被上訴人未依約定日期交付定金，所交付
    之定金票據延至九十三年八月十五日才兌現，而其收受定金
    後始能開始製作，因此原約定交貨期限理應延至同年十二月
    二十五日始合理，詎上開機械經其製作完成後，被上訴人藉
    故拖延，不依約取貨，經其於同年十二月二十二日通知被上
    訴人於同年月二十五日前依約辦理交貨手續，惟被上訴人迄
    仍拒絕受理上開泥水加壓推進機械，被上訴人既不依約履行
    ，其已將被上訴人所交之一百萬元定金沒收，以為賠償。又
    被上訴人所訂購之泥水加壓推進機械製程繁複，而被上訴人
    催告履約函所訂期限僅有三日，顯非相當，所以被上訴人所
    為解約表示顯非適法，本件泥水加壓推進機械買賣契約並未
    合法解除。再者，其交貨雖稍有遲延，惟上開機械係為被上
    訴人量身訂製之產品，被上訴人若拒絕受領該交貨，對上訴
    人非但不公平，且將造成其莫大之損害，而且其通知被上訴
    人交貨時，據悉被上訴人所承攬之前揭「二林鎮○○○○道
    系統照西路、文光街Ｍ幹管工程」尚未完工，換言之，其雖
    遲延交貨，但對被上訴人並非無利益，是被上訴人解除本件
    買賣契約，有權利濫用情事，應不發生解約之效果等語，資
    為抗辯。
三、兩造不爭執之事實：
  (一)被上訴人於九十三年七月二十日向上訴人訂購「泥水加壓推
    進機油壓驅動式口徑700m/m」1組，總價五百四十萬元，雙
    方約定同年十一月三十日前交貨，簽約時被上訴人並預付發
    票日為九十三年八月十五日、面額一百萬元之支票一張與上
    訴人，以為定金，並經上訴人屆期提示兌現，有被上訴人所
    提出機械買賣契約書一件在卷可稽（見原審卷第一卷第十一
    、十二頁）。
  (二)上訴人未於約定日期即九十三年十一月三十日前交貨，被上
    訴人乃於同年十二月六日以台中逢甲郵局第九二九號存證信
    函催告上訴人應於文到三日內依約履行，否則即解除買賣契
    約。惟上訴人仍未依前揭信函辦理交貨事宜；因之，被上訴
    人乃於同年十二月十四日再以台中法院郵局第六二六三號存
    證信函通知上訴人解約等情，此有被上訴人所提出上開郵局
    第九二九號、第六二六三號等存證信函（均為影本）各一件
    附卷可憑（見原審卷第一卷第一九至二二頁）。
  (三)上訴人收受上揭存證信函後，嗣於同年十二月二十二日以台
    鋼工務０二五號函文通知被上訴人表示所訂製之器械已組裝
    完成，希被上訴人於同年十二月二十五日以前依合約第三條
    規定，到其公司辦理交貨手續，否則沒收定約金，亦有上訴
    人所提出上開函文影本一件在卷可參（見原審卷第一卷第五
    十頁）。
四、查本件被上訴人主張其催告上訴人履約之期限雖為三日，惟
    兩造契約所約定交貨日期為九十三年十一月三十日，而其於
    九十三年十二月六日催告上訴人履約時，實已經過六天期限
    ，又自催告至上訴人於九十三年十二月十五日收受被上訴人
    之解約通知時，再經過九天期限，從而，自約定交貨日期起
    至解約通知時共逾十五天，則自催告至解約之期間亦已相當
    ，故解除契約合法並有效。上訴人於解約後七天即於同年十
    二月二十二日發函向被上訴人表示要於同年十二月二十五日
    以前交貨，被上訴人自無受領義務等語，已據其於原審及本
    院審理時陳述在卷，並有前揭郵局存證信函共二紙在卷可參
    。惟為上訴人所否認，且謂被上訴人催告所定履行期間過短
    ，即顯不相當，因此，其解約應不生效力，並以前揭情詞置
    辯。於同之於此茲應審究者為：被上訴人催告履約限期三日
    是否為相當期間？解除系爭契約是否合法有效？經查：
  (一)兩造於九十三年七月二十日簽訂泥水加壓推進械器之買賣契
    約時，被上訴人同時交付發票日為九十三年八月十五日、面
    額一百萬元之支票一張與上訴人，用以支付購買系爭機械之
    定金，並經上訴人收受提示兌現之事實，已為上訴人所不爭
    執；而依系爭買賣契約第三條雖訂明預付訂金日期為九十三
    年七月二十日，但並無約定定金不得以一個月期之支票給付
    之，有上開契約書在卷足稽（見原審卷(一)第十一頁），且事
    實上上訴人於簽約當日收受被上訴人用以支所付定金之上開
    票據時，並無異議；同時系爭買賣契約第四條約定交貨日期
    為九十三年十一月三十日，並未另有約定動工日以支票兌現
    之日為準，則上訴人逾上開交貨日期未為交貨，自應負給付
    遲延責任，要屬無疑。上訴人辯稱：被上訴人未依約交付定
    金，且所交付之定金票據延至九十三年八月十五日方始兌現
    ，因此原約定交貨期限理應順延至同年十二月二十五日始合
    理云云，應無足採。
  (二)按催告期間為債務履行準備及實際履行所必要之期間，所定
    之期間是否相當，應依該債務之性質及其他客觀情形決之。
    本件被上訴人於九十三年七月二十日向上訴人訂購上開泥水
    加壓推進機械，係因其前向內政部營建署中區工程處彰化第
    二公務所承攬之「二林鎮○○○○道系統照西路、文光街Ｍ
    幹管工程」，已於同年七月十五日申報開工，有於施工中裝
    置該機械之需要所致，此有被上訴人提出之內政部營建署工
    程契約一份在卷可憑（見原審卷第二卷第二十五至二十七頁
    ）。而工程一經申報開工，承攬人自須於約定期限完成工作
    並報請驗收，否則一有遲誤即可能構成違約而遭罰款，此為
    社會上一般稍具常識者所週知之事實。被上訴人於其所承攬
    之「二林鎮○○○○道系統照西路、文光街Ｍ幹管工程」申
    報開工後，隨即向上訴人公司訂購上開機械，並約明交貨期
    限至遲為「九十三年十一月三十日」，顯見其與上訴人訂約
    前，就上訴人交付上開機械之時間，如何與其所承攬工程之
    工期及施工進度如何互為搭配，已經有慎密之評估及計算，
    方始與上訴人簽約訂購上開機械並約明交貨日期。況事實上
    ，內政部營建署中區工程處彰化第二公務所於系爭契約第四
    條約定交貨日期為九十三年十一月三十日前之同年月十五日
　　已向被上訴人行文稱：「該工程已於九十三年七月十五日，
　  開工迄今已近一一０日曆天仍未完成任一段污水管推進工程
    ，請依合約增加工作面並加強趕工，以免逾期受罰」等語，
    有該函文影本一份附卷可憑（見原審卷第一卷第十頁）。是
    就被上訴人方面言，上訴人若未能依約按期交貨，則被上訴
    人所承攬之工程勢必同受遲延無法如期完成，而有遭受業主
    罰款之危險，實有非於一定時期為給付不能達其契約目的之
    情形。職故，本件兩造所訂之交貨期限，對被上訴人而言自
　  屬相對重要，應構成上開機械買賣契約重要內容之一。其次
    ，上訴人係機械專業製造商，就被上訴人所訂購之機械，其
    是否能如期於所定之日期組裝完成並交付，於立約前，亦當
    審慎算計，上訴人既經評估可行，並向被上訴人承諾必在約
    定之日期交貨，應有契約當事人嚴守履行期間之合意，並對
    此期間之重要有所認識，上訴人自有依約履行之義務，已難
    推諉稱兩造約定交貨日期有何不當，否則因上訴人之遲誤，
    致被上訴人無法使用機械進行施工，復不許被上訴人解約，
    另行尋覓替代機械，將使被上訴人所承攬之工案久懸不決，
    而蒙受不測之損害，亦非情理之平。又被上訴人向上訴人訂
    購「泥水加壓推進機電油壓驅動式口徑700m/m」，僅一組而
    已，依兩造合約所訂，本件被上訴人所訂購之機械，上訴人
　　應於一百三十日曆天內（即自九十三年七月二十日至同年十
　  一月三十日）製造完成並交付被上訴人使用，詎上訴人屆交
    貨期限「九十三年十一月三十日」而未為交貨，被上訴人始
    於同年十二月六日以存證信函先為訂期三日催告上訴人履行
    ，衡情該三日催告期間已足上訴人將上開機械載至被上訴人
    欲裝置之地點交貨而為債務履行準備，詎上訴人接到該催告
    後不聞不問，直至九十三年十二月十五日收受被上訴人之解
    約通知後七天，即於同年十二月二十二日始向被上訴人發函
    表示要於同年十二月二十五日以前交貨，期間亦已近十日，
    則上訴人亦難於事後推諉稱三日催告期間有何不相當？蓋債
    權人即被上訴人之催告既在債務人即上訴人遲延給付以後，
    就債務人之上訴人而言，原本即應於約定履行期限內依約給
    付，雖該催告中所定相當期限，較已經過之履行期限為短，
    要難遽指為不相當。
  (三)再按最高法院七十四年度第一次民事庭會議決議(一)謂：「債
    權人為履行給付之催告，如未定期限，與民法第二百五十四
    條規定固有未符；若催告訂有期限而過短，則自催告後經過
    相當期間，債務人仍不履行者，基於誠實信用原則，應認亦
    已發生該條所定契約解除權」等語。揆諸前揭說明，被上訴
    人催告上訴人履約之期限雖僅為三日，惟兩造契約所約定交
    貨日期原為九十三年十一月三十日，而被上訴人於九十三年
    十二月六日催告履約時，核算實已經過六天期限；又自催告
    至上訴人於九十三年十二月十五日收受被上訴人之解約通知
    時，亦已再經過九天期限，從而自約定交貨日期起至解約通
    知時已共逾十五天。因之，被上訴人所為之催告履約之期限
    雖為三天，惟於其行使解除權時顯已達相當期限，該催告尚
    難謂無效。而上訴人於該期間內仍不履行交付上開機械義務
    ，亦未曾依民法第二百三十五條但書以準備給付之事情通知
    被上訴人以代提出而免負給付遲延責任已為上訴人所不爭執
    ，則基於誠實信用原則，應認被上訴人上揭所發存證信函亦
    已發生催告效力而得解除系爭買賣契約。是上訴人辯稱被上
    訴人催告期限不相當，且有權利濫用情事，不發生解除契約
    之效力云云，不足採取。
五、按契約解除時，當事人雙方互負回復原狀之義務，當事人之
    一方受領之給付為金錢者，應附加自受領時起之利息償還他
    方，此觀民法第二百五十九條第二款之規定自明。又定金於
    契約成立後，已屬於價金之一部，嗣契約解除應依回復原狀
    規定請求返還（最高法院六十五年度台上字第一一四一號判
    決可參）。如前所述，被上訴人就本件機械買賣，簽約時已
    付定金一百萬元，且其既已解除本件系爭買賣契約，揆諸首
    揭規定，上訴人自應負回復原狀之義務。從而，被上訴人依
    民法第二百五十九條第二款規定，本於契約解除後回復原狀
    之法律關係，請求上訴人給付一百萬元及自起訴狀繕本送達
    之翌日即九十四年月二月一日起至清償日止，按年利率百分
    之五計算之利息，為有理由，應予准許。原審因而為被上訴
    人勝訴之判決，並就兩造之聲請分別酌定相當擔保金額，而
    各為准假執行或免為假執行之宣告，經核並無不當。上訴人
    上訴意旨指摘原判決不當，求予廢棄改判准如上訴聲明所示
    ，為無理由，應駁回其上訴。
六、本件事証已臻明確，兩造其餘攻擊防禦方法及証據資料，核
    與本件判決結果不生影響，爰不予一一論述，併予敘明。
七、據上論結，本件上訴為無理由，依民事訴訟法第四百四十九
    條第一項、第七十八條，判決如主文。
中　　華　　民　　國　　94　　年　　7　　月　　26   　日
                  民事第五庭　審判長法　官　張世展
　　　　　　　　　　　      　　　　法　官  吳上康
　　　　　　　　　　　      　　　　法　官  王浦傑
上為正本係照原本作成。
不得上訴。
中　　華　　民　　國　　94　　年　　7　　月　　27   　日
                                    書記官  廖英琇
                                               K
